臺灣高等法院刑事判決
109年度上訴字第4445號
上  訴  人  臺灣桃園地方檢察署檢察官
被      告  廖唯辰



上列上訴人因被告違反毒品危害防制條例案件，不服臺灣桃園地
方法院109年度審訴字第909號，中華民國109年10月15日第一審
判決（起訴案號：臺灣桃園地方檢察署109年度毒偵字第1424號
），提起上訴，本院判決如下：
    主    文
上訴駁回。
　　理    由
一、公訴意旨略以：被告甲○○前因施用毒品案件，經送勒戒處所
    執行觀察、勒戒後，認有繼續施用毒品之傾向，再經原審法
    院以87年度毒聲字第1304號裁定令入戒治處所施以強制戒治
    ，復經依原審法院87年度毒聲字第3454號裁定停止戒治，於
    民國88年1月6日停止戒治出所，並付保護管束，嗣經原審法
    院以88年度毒聲字第4325號裁定撤銷停止戒治，復令入戒治
    處所施以強制戒治，於90年1月7日強制戒治期滿執行完畢，
    該次施用毒品犯行，並經臺灣桃園地方檢察署（下稱桃園地
    檢署）檢察官以90年度戒偵字第104號為不起訴處分確定；
    復於上開強制戒治執行完畢後5年內之92年間，因施用毒品
    案件，經原審法院以92年度訴字第1553號判決各判處有期徒
    刑8月、4月，應執行有期徒刑11月確定。另㈠於104年間因施
    用毒品案件，經原審法院以104年度審訴字第618號判決各判
    處有期徒刑9月、5月確定；復㈡於同年間，因施用毒品案件
    ，經原審法院以104年度審訴字第1399號判決判處有期徒刑1
    年1月確定；又㈢於同年間，因賭博案件，經原審法院以104
    年度審簡字第1082號判決判處有期徒刑3月確定；復㈣於同年
    間，因違反藥事法案件，經原審法院以105年度簡字第102號
    判決判處有期徒刑5月確定，上開㈠至㈣之罪刑，嗣經本院以1
    05年度抗字第1035號裁定定應執行有期徒刑1年9月確定，於
    106年7月20日執行完畢。詎其猶不知悔改，基於施用第一級
    、第二級毒品之犯意，於109年2月23日下午2時許，在桃園
    市○○區○○路000巷00號2樓居處，將海洛因粉末摻水以注射針
    筒施打之方式，施用第一級毒品海洛因1次；復於上開時間
    、地點，以玻璃球燒烤吸食煙霧之方式，施用第二級毒品甲
    基安非他命1次，因認被告涉犯毒品危害防制條例第10條第1
    項、第2項之施用第一級毒品、施用第二級毒品罪嫌。
二、按刑事訴訟法第303條第1款規定，案件有起訴之程序違背規
    定之情形者，應諭知不受理之判決。此所稱之起訴之程序違
    背規定，係指檢察官提起公訴之訴訟行為於程序上有違法律
    之規定而言。而提起公訴之訴訟行為是否於程序上有違法律
    規定，原則上，固是以起訴時所存在之事項及法律規定為判
    斷。但學說上認為：同條第2款至第7款所列舉之應為不受理
    判決之法定事由，亦屬起訴程序違背規定，僅係法律明定列
    舉之（即皆為訴追條件或形式的訴訟條件欠缺），若合於各
    該款之情形者，應先適用各該款規定諭知不受理判決，必也
    不屬於該條第2款至第7款之程序違背規定者，始有上開第1
    款規定適用之見解，由於至少同條第3款「告訴或請求乃論
    之罪，…其告訴、請求經撤回…」、第5款「被告死亡或為被
    告之法人已不存續者」，皆包括檢察官起訴後始發生之情事
    變更事由，致法院不能為實體審理及判決之情形，則「起訴
    之程序違背規定」，解釋上即不僅限於起訴時其程序已違背
    法律規定，尚包括起訴後因情事變更，致檢察官起訴違背法
    律規定，法院不能為實體上之審理進而為實體判決之情形。
    而此情事變更，自應包括因法律修正而致追訴條件變更之情
    形，先此敘明。
三、次按犯毒品危害防制條例（下稱毒品條例）第10條之罪者，
    檢察官應聲請法院裁定，或少年法院（地方法院少年法庭）
    應先裁定，令被告或少年入勒戒處所觀察、勒戒，其期間不
    得逾2月。觀察、勒戒後，檢察官或少年法院（地方法院少
    年法庭）依據勒戒處所之陳報，認受觀察、勒戒人無繼續施
    用毒品傾向者，應即釋放，並為不起訴之處分或不付審理之
    裁定；認受觀察、勒戒人有繼續施用毒品傾向者，檢察官應
    聲請法院裁定或由少年法院（地方法院少年法庭）裁定令入
    戒治處所強制戒治，其期間為6個月以上，至無繼續強制戒
    治之必要為止。但最長不得逾1年。依前項規定為觀察、勒
    戒或強制戒治執行完畢釋放後，3年後再犯第10條之罪者，
    適用前2項之規定，毒品條例第20條第1項至第3項分別有明
    文。上開毒品條例第20條第3項於108年12月17日修正，109
    年1月15日公布，並於同年7月15日生效施行，同條例第35條
    之1第1、2款並規定，不論被告行為係在新法施行生效前或
    施行生效後所為，均應適用修正後（即應先觀察勒戒或強制
    戒治）之規定。而上開毒品條例第20條第3項規定之修正，
    雖僅將原條文之再犯期間由「5年」改為「3年」，惟鑑於將
    施用毒品者監禁於監獄內，僅能短期間防止其接觸毒品，因
    慣用毒品產生之「心癮」根本無法根除，並慮及毒品條例施
    行多年累積之戒毒經驗及實效，暨逐步擴充之醫療、戒癮機
    構、專業人力、社區支援系統等資源，尤以本次毒品條例第
    24條修正，擴大檢察官對施用毒品者附條件緩起訴處分之範
    圍，使其能視個案具體情形給予適當多元社區處遇。本次修
    正後對於施用毒品者之思維，自應與時俱進，擺脫以往側重
    於「犯人」身分之處罰，著重其為「病患」之特質，並以「
    治療」疾病為出發點，重新評價前揭所謂「3年後再犯」之
    意義。施用毒品者既被視為「病患性犯人」，最佳處遇方式
    即為治療，期能逐漸減少毒品施用之頻率及數量，進而達到
    戒除毒癮的完全治癒目標。對於施用毒品者之治療方式，有
    機構外之處遇（如自行赴醫院戒癮、附命完成戒癮治療緩起
    訴處分等），或機構內之觀察、勒戒或強制戒治；至對施用
    毒品者科以刑罰，無非在運用刑罰之一般預防功能以嚇阻毒
    品之施用。監獄為執行場所而非戒癮專責機構，針對施用毒
    品者及其再犯之特性，法務部於106年12月5日頒訂之「科學
    實證之毒品犯處遇模式計畫」內容，將監所內毒癮犯人輔導
    策略區分為「新收評估」、「在監輔導」及「出監輔導」3
    階段，目的即是積極引進地區醫療體系之協助，提供毒癮戒
    治，落實社區追蹤輔導及治療之銜接，俾修復創傷、預防再
    犯。惟刑罰因涉及人身自由及基本權，故於施用毒品初犯時
    皆以傳統之機構外或機構內處遇方式治療，如再施用毒品時
    ，始科以刑事責任，一則懲罰其未具悔悟之心，再則以刑罰
    方式形成施用者之心理強制，以減少其毒品之施用，遏止其
    一犯再犯。而當刑罰處遇仍不能有效幫助施用毒品者改善惡
    習時，即表示無法以此方式發揮治療效果，若繼續施以刑罰
    只具懲罰功能，不僅無法戒除其毒癮，更漸趨與社區隔離，
    有礙其復歸社會。基於憲法保障人民之生存權，及根據每個
    國民生存照顧需要提供基本給付之理念，為協助施用毒品者
    戒除毒癮復歸社會，對於經監獄監禁處遇後仍再犯之施用毒
    品者，更應恢復以機構內、外之治療協助其戒除毒癮。此即
    本次修正毒品條例第20條第3項關於施用毒品者所謂「3年後
    再犯」係何所指之立法真諦。是對於毒品條例第20條第3項
    及第23條第2項所謂「3年後（內）再犯」，應跳脫以往窠臼
    ，以「3年」為期，建立「定期治療」之模式。其規定中所
    謂「3年後再犯」，只要本次再犯（不論修正施行前、後）
    距最近1次觀察、勒戒或強制戒治執行完畢釋放，已逾3年者
    ，即該當之，不因其間有無犯第10條之罪經起訴、判刑或執
    行而受影響（最高法院109年度台上大字第3826號大法庭裁
    定意旨參照）。
四、經查：被告前因施用第一級毒品、施用第二級毒品案件，經
    原審法院以87年度毒聲字第763號裁定送觀察、勒戒後，因
    認有繼續施用毒品之傾向，復經原審法院以87年度毒聲字第
    1304號裁定令入戒治處所施以強制戒治，嗣經原審法院以87
    年度毒聲字第3454號裁定停止戒治，於88年1月6日停止戒治
    出所，並付保護管束，再經原審法院以88年度毒聲字第4325
    號裁定撤銷停止戒治，並令入治戒處所施以強制戒治，於90
    年1月7日強制戒治期滿執行完畢，並經桃園地檢署檢察官以
    90年度戒偵字第104號為不起訴處分確定，被告其後雖有因
    施用毒品案件經法院判處罪刑確定及執行完畢之情形，但此
    後被告未曾再受觀察、勒戒或強制戒治之執行等情，此有本
    院被告前案紀錄表1份在卷可憑。本案檢察官起訴被告施用
    第一級毒品及施用第二級毒品之犯罪時間，均為109年2月23
    日，已在其最近一次強制戒治執行完畢釋放（90年1月7日）
    3年後，縱被告於其間曾多次因犯施用毒品罪，經起訴、判
    刑或執行，依前開說明，仍應依修正後之毒品條例第20條第
    3項、現行毒品條例第24條等規定，由檢察官基於一次性之
    整體規劃而重啟處遇程序，視被告個案情形，是否適合「觀
    察、勒戒或強制戒治」或給予「附命完成戒癮治療緩起訴處
    分」之機會。本件檢察官逕予提起公訴，法院無從替代檢察
    官為上開合義務性之裁量處遇，應認本件起訴程序違背規定
    ，且無從補正，依法自應為不受理之諭知。
五、上訴駁回之理由：　
　　原判決以被告本次施用第一級毒品及施用第二級毒品犯行相
    距前次強制戒治執行完畢（90年1月7日）後，已逾3年，檢
    察官未及審酌有無對被告附命完成戒癮治療之緩起訴處分之
    可能，逕行提起公訴，其起訴之程序違背規定，而諭知不受
    理之判決，於法核無違誤。檢察官上訴意旨稱被告再犯率甚
    高，原實施之觀察、勒戒及強制戒治已無法收其實效，已難
    認被告有戒除毒癮之可能，且被告其後再犯施用毒品案件，
    已非屬觀察勒戒或強制戒治執行完畢釋放後，3年後「始再
    」有施用第一、二級毒品行為之範疇，而應依法訴追，是本
    案檢察官起訴，即無不合，原審判決認本件起訴程序違背規
    定而為逕為諭知不受理判決，自有適用法則不當之違法等語
    ，核與前揭意旨不合，為無理由。至檢察官上訴意旨另以修
    正後毒品條例第35條之1之立法理由為據，主張本案起訴程
    序縱然違背規定，原審亦應逕為觀察勒戒裁定，尚非逕為不
    受理判決等語，惟若檢察官之「起訴之程序違背規定」，法
    院當不能「為求程序之經濟」便宜行事，而應嚴守程序上之
    正義，由檢察官重為審酌並妥適行使其裁量權（含聲請法院
    裁定觀察勒戒、勒戒或為附命完成戒癮治療之緩起訴處分）
    ，始足以保障施用毒品者能獲得妥適並完善治療或其他有利
    戒毒途徑處遇之機會。綜上，本件上訴意旨，均無理由，應
    予駁回，並不經言詞辯論為之。
據上論斷，應依刑事訴訟法第372條、第368條，判決如主文。
本案經檢察官許炳文提起公訴，檢察官周芝君提起上訴。
中　　華　　民　　國　　109 　年　　12　　月　　31　　日
　　　　　　　  　刑事第二十三庭審判長法　官  許永煌
　　　　　　　　　　　　　　　　　    法　官  黃美文
　　　　　　　　　　　　　　　　　    法　官  雷淑雯
以上正本證明與原本無異。
施用第二級毒品部分不得上訴。
施用第一級毒品部分如不服本判決應於收受送達後20日內向本院
提出上訴書狀，並應敘述具體理由；其未敘述上訴理由者，應於
上訴期間屆滿後20日內向本院補提理由書（均須按他造當事人之
人數附繕本）「切勿逕送上級法院」。
                                      書記官  林立柏
中　　華　　民　　國　　110 　年　　1 　　月　　5 　　日